ACORDAO-COMPLETO-2339371

ACÓRDÃO 1649/2019 ATA 6/2019 - SEGUNDA CÂMARA

VISTOS, relatados e discutidos estes autos de aposentadorias concedidas no âmbito da Gerência Executiva do INSS em Bauru, São Paulo/SP. 
ACORDAM os Ministros do Tribunal de Contas da União, reunidos em sessão da Segunda Câmara, diante das razões expostas pelo Relator, e com fundamento no art. 71, incisos III e IX, da Constituição Federal de 1988, c/c os arts. 1º, inciso V, 39, inciso II, e 45 da Lei 8.443/1992, e ainda com os arts. 260, § 1º, 261, caput e § 1º, e 262, caput e § 2º, do Regimento Interno do TCU, em:
9.1. considerar ilegais e negar registro aos atos de aposentadoria de Luiza de Marillac Monteiro Carvalho (XXX.471.168-XX) ; Maria Amalia Pereira de Godoi Cezare (XXX.004.888-XX) ; Maria Herminia Soler Rubio (XXX.208.988-XX) ; Maria Ines Miotto Botelho (XXX.090.688-XX) ; Marli Rachel Zanotel de Godoy (XXX.111.858-XX) ; Rose Mary Francisco Antonio Xavier (XXX.929.018-XX) ; Vania Maria Dangio (XXX.047.968-XX) e Vera Lucia Ferreira de Campos Enei (XXX.621.748-XX) ;
9.2. dispensar o ressarcimento das quantias indevidamente recebidas de boa-fé pelas interessadas até a data da ciência pela Gerência Executiva do INSS em Bauru, São Paulo/SP do presente acórdão, com base no Enunciado 106 da Súmula da Jurisprudência do TCU;
9.3. determinar à Gerência Executiva do INSS em Bauru, São Paulo/SP que:
9.3.1. no prazo de 15 (quinze) dias, contados da ciência da presente deliberação, faça cessar os pagamentos decorrentes dos atos ora considerados ilegais, sob pena de responsabilidade solidária da autoridade administrativa omissa;
9.3.2. no prazo de 15 (quinze) dias, contados do conhecimento da presente deliberação, dê ciência do inteiro teor deste acórdão às interessadas, esclarecendo-lhes que o efeito suspensivo proveniente da interposição de recurso não as exime da devolução dos valores percebidos indevidamente após a notificação, em caso de não provimento do recurso;
9.3.3. no prazo de 30 (trinta) dias, informe ao TCU as medidas adotadas e encaminhe comprovante sobre a data em que as interessadas tomaram conhecimento do contido no subitem anterior;
9.4. dar ciência desta deliberação às interessadas e à Gerência Executiva do INSS em Bauru,  São Paulo/SP.

Atos de concessão de aposentadorias concedidas no âmbito da Gerência Executiva do INSS em Bauru, São Paulo/SP.

Segunda Câmara

Gerência Executiva do INSS - BAURU/SP - INSS/MPS.

3. Interessados/Responsáveis:
3.1. Interessados: Luiza de Marillac Monteiro Carvalho (XXX.471.168-XX); Maria Amalia Pereira de Godoi Cezare (XXX.004.888-XX); Maria Herminia Soler Rubio (XXX.208.988-XX); Maria Ines Miotto Botelho (XXX.090.688-XX); Marli Rachel Zanotel de Godoy (XXX.111.858-XX); Rose Mary Francisco Antonio Xavier (XXX.929.018-XX); Vania Maria Dangio (XXX.047.968-XX) e Vera Lucia Ferreira de Campos Enei (XXX.621.748-XX).

13.1. Ministros presentes: Ana Arraes (Presidente), Augusto Nardes (Relator), Aroldo Cedraz e Raimundo Carreiro.
13.2. Ministros-Substitutos presentes: Marcos Bemquerer Costa e André Luís de Carvalho.

AUGUSTO NARDES

Tratam os autos de concessão de aposentadoria a ex-servidoras da Gerência Executiva do INSS - Bauru/SP.
2.	A instrução da unidade técnica, após a aplicação das críticas automáticas na forma estabelecida na IN 55/2007 – TCU e na Resolução 206/2007 – TCU, propõe considerar ilegais e recusar o registro dos atos integrantes deste processo.  Transcrevo com ajustes de formas que julgo pertinentes:
Encaminhamentos anteriores
8.           À peça 1, consta diligência expedida à entidade, solicitando-se as seguintes informações/documentação:
Interessadas: LUIZA DE MARILLAC MONTEIRO CARVALHO (CPF 892.471.168- 72) ; MARIA AMALIA PEREIRA DE GODOI CEZARE (CPF XXX.004.888-XX) ; MARIA HERMINIA SOLER RUBIO (CPF XXX.208.988-XX) ; MARIA INES MIOTTO (CPF XXX.090.688-XX) ; MARLI RACHEL ZANOTEL DE GODOY (CPF XXX.111.858-XX) ; ROSE MARY FRANCISCO ANTONIO XAVIER (CPF XXX.929.018-XX) ; VANIA MARIA DANGIO (CPF XXX.047.968-XX) ; VERA LUCIA FERREIRA DE CAMPOS ENEI (CPF XXX.621.748-XX) , todas aposentadas voluntariamente com proventos proporcionais. 
Assunto: Tempo de Serviço com período insalubre concedido em acato a Mandado de segurança.
Documentação requerida: 
a) Enviar cópia do Mapa de Apuração do Tempo de Serviço, juntando, quando for o caso, as cópias das certidões dos tempos averbados, incluindo os tempos insalubres com as respectivas justificativas, bem como discriminando os períodos insalubres laborados. Caso exista averbação de tempo insalubre decorrente de mandado de injunção, enviar a cópia da respectiva decisão, além da comprovação de que o interessado é, de fato, beneficiário do referido mandado; 
b) Enviar documentos (laudo pericial e outros) que comprovem o exercício de atividades laborais em condições insalubres.
10.	A diligência supramencionada foi atendida, conforme peças 4 a 11, estando os autos aptos a ser instruídos no mérito. 
Exame das constatações
11.	A seguir, analisar-se-á, para cada interessado, o respectivo ato de aposentadoria.
Em relação a Sra. LUIZA DE MARILLAC MONTEIRO CARVALHO.
12.	O ato inicial de aposentadoria foi apreciado pela legalidade (n. 10805109-04-1998-000630-0) , conforme Acórdão 3194/2008-TCU-Primeira Câmara, relator Ministro Augusto Nardes.
13.	Em análise, verifica-se que a interessada foi inativada em 15/4/1998. Atualmente, os proventos estão sendo pagos na razão 27/30, computados mais de 27 anos de tempo de atividade (considerando o tempo insalubre averbado) . Incorporou, ainda, 22% a título de adicional por tempo de serviço. 
14.	Em consulta ao tempo de serviço e averbações, consta o cômputo de 1 ano, 9 meses e 15 dias a título de tempo insalubre celetista (aplicação da ON MPOG 7/2007) . 
15.	Em análise da questão, por meio do Acórdão 2008/2006-TCU-Plenário (Relator Ministro Walton Alencar Rodrigues) , esta Corte reconheceu a validade da averbação a título de tempo insalubre aos profissionais celetistas que laboravam sob essa condição antes da publicação da Lei 8.112/90.
16.	Posteriormente, por meio do Acórdão 911/2014-TCU-Plenário (Relator Ministro Benjamin Zymler) , o entendimento acima descrito foi aperfeiçoado. Neste julgado, esta Corte de Contas, ciosa em evitar interpretações extensivas – interpretações essas que acabariam por desvirtuar a vontade do legislador ao prever o cálculo diferenciado para o tempo de serviço prestado em atividades insalubres, penosas ou perigosas –, deixou assente que o sobredito Acórdão 2008/2006-TCU-Plenário, apesar de reconhecer em tese a possibilidade de cômputo ponderado do tempo especial para fins de aposentadoria estatutária, não disciplinou a forma como a Administração deveria proceder para averbar o tempo de atividade insalubre no caso concreto. 
17.	Desse modo, ponderou o Ministro-Relator Benjamim Zymler que os cargos de natureza eminentemente administrativa não podem ser beneficiados pela contagem especial, salvo se restar efetivamente demonstrada a existência de risco ou de agentes nocivos à saúde no local de trabalho. Transcreve-se a seguir excerto do Voto condutor do Acórdão:
O simples vínculo do servidor com o Ministério da Saúde não autoriza a concessão de tempo de atividade especial, pois, ainda que ligado à área de saúde, existem diversas atividades que são exercidas em condições normais, sem exposição a agentes patológicos além dos limites tolerados, assim definidos em norma regulamentar. Veja-se, por exemplo, a situação do agente administrativo. É de supor que os ocupantes desse cargo exercem as atividades nas mesmas condições, seja no Ministério da Saúde ou no Ministério do Planejamento, por exemplo.
18.	Nessa mesma assentada, observou-se que este Tribunal, a título de racionalidade administrativa, vem aceitando a averbação do tempo de atividade insalubre realizada de ofício pelo órgão de origem em relação a cargos cujo exercício, presume-se, envolve atividades de risco para a higidez física, como no caso dos médicos, odontólogos, auxiliares de enfermagem e agentes de saúde pública.
19.	Com o fito de apurar a situação do ato objeto destes autos colimado com o entendimento desta Corte acima descrito, foi expedida a diligência citada no item 8 desta instrução, visto que a natureza do cargo da interessada (técnico do seguro social) não pressupunha, a priori, que esta estivesse exposta a condições insalubres, necessitando verificar se existe o laudo pericial a comprovar a situação.
20.	Cabe destacar que, atualmente, o assunto em tela, no âmbito do Poder Executivo Federal, está normatizado por meio da Orientação Normativa n 15/2013 (peça 12) , que assim estabelece no seu artigo 2º, §2º:
§ 2º Não será admitida prova exclusivamente testemunhal ou apenas a comprovação da percepção de adicional de insalubridade ou periculosidade ou gratificação por trabalhos com Raios-X ou substâncias radioativas para fins de comprovação do tempo de serviço público prestado sob condições especiais.
21.	Compulsando a referida ON, o seu artigo 3ª, na forma abaixo descrita, estabelece os profissionais que poderiam ser contemplados com a referida averbação, sendo que, para este caso concreto, a interessada estaria amparada no inciso II, haja vista que, supostamente, foi exposta a agentes nocivos.
Art. 3º As atribuições consideradas como exercidas em condições especiais, capazes de possibilitar a conversão de tempo de serviço especial em comum poderão ser enquadradas com base nos seguintes critérios:
I – pela ocupação de emprego público cujas atribuições sejam análogas às atividades profissionais das categorias presumidamente sujeitas a condições especiais, de acordo com as ocupações/grupos profissionais constantes no Anexo I desta Orientação Normativa; ou
II – por exposição a agentes nocivos no exercício de atribuições do emprego público, em condições análogas às que permitem enquadrar as atividades profissionais como perigosas, insalubres ou penosas, de acordo com Anexo II desta Orientação Normativa.
22.	Em seguida, o artigo 4º da referida ON estabelece a documentação comprobatória, para aqueles enquadrados no inciso II do artigo 3º, situação na qual se enquadra a interessada, nos termos abaixo:
Art. 4º Somente serão analisados pelos órgãos e entidades do SIPEC, requerimentos de conversão de tempo especial em comum instruídos com os seguintes documentos, cumulativamente:
 (...) 
II - Para o servidor que se enquadre na hipótese do inciso II do art. 3º:
a) Formulário de informações sobre atividades exercidas em condições especiais;
b) Laudo Técnico de Condições Ambientais do Trabalho (LTCAT) , conforme Anexo VI desta Orientação Normativa, observado o disposto no art. 8º ou os documentos aceitos em substituição àquele, consoante o que dispõe o art. 9º desta Orientação Normativa;
c) Parecer da perícia médica, em relação ao enquadramento por exposição a agentes nocivos, na forma do art. 11 desta Orientação Normativa; e
d) Portaria de designação do servidor para operar com raios X e substâncias radioativas, na forma do Decreto nº 81.384, de 22 de fevereiro de 1978, quando for o caso.
23.	Por fim, o artigo 5º da referida ON é enfático quanto ao modelo de documentação válido:
Art. 5º Somente será aceito como formulário de informações sobre atividades exercidas em condições especiais, de que tratam os incisos I e II do art. 4º desta Orientação Normativa, o modelo de tal documento instituído para o Regime Geral de Previdência Social, segundo seu período de vigência, sob as siglas SB-40, DISESBE 5235, DSS-8030 ou DIRBEN 8030, quando emitidos até 31 de dezembro de 2003.
24.	Compulsando a documentação encaminhada pelo Gestor (peça 4) , não se verifica a existência do laudo pericial atestando as condições insalubres. Há tão somente registro nos assentamentos funcionais da interessada que houve a concessão do adicional de insalubre (peça 4, pgs. 54 e seguintes) , sem existir a documentação suporte dos fatos.
25.	Portanto, resta maculada a averbação de tempo em apreço.
Em relação a Sra. MARIA AMALIA PEREIRA DE GODOI CEZARE.
26.	O ato inicial de aposentadoria foi apreciado pela legalidade (n. 10805109-04-1998-000454-4) , conforme Acórdão 1386/2003-TCU-Segunda Câmara, relator Ministro Ubiratan Aguiar.
27.	Em análise, verifica-se que a interessada foi inativada em 23/3/1998. Atualmente, os proventos estão sendo pagos na razão 27/30, computados mais de 27 anos de tempo de atividade (considerando o tempo insalubre averbado) . Incorporou, ainda, 22% a título de adicional por tempo de serviço. 
28.	Em consulta ao tempo de serviço e averbações, consta o cômputo de 1 ano, 9 meses e 18 dias a título de tempo insalubre celetista (aplicação da ON MPOG 7/2007) . Neste ponto, valem as conclusões expostas nos itens 15 a 23 desta instrução.
29.	Destarte, compulsando a documentação encaminhada pelo Gestor (peça 5) , não se verifica a existência do laudo pericial atestando as condições insalubres. Há tão somente registro nos assentamentos funcionais da interessada que houve a concessão do adicional de insalubre (peça 5, pgs. 42 e seguintes) , sem existir a documentação suporte dos fatos.
30.	Portanto, resta maculada a averbação de tempo em apreço.
Em relação ao Sr. MARIA HERMINIA SOLER RUBIO.
31.	O ato inicial de aposentadoria foi apreciado pela legalidade (n. 10805109-04-1998-000758-6) , conforme Acórdão 1363/2003-TCU-Primeira Câmara, relator Ministro Guilherme Palmeira.
32.	Em análise, verifica-se que a interessada foi inativada em 6/2/1995. Atualmente, os proventos estão sendo pagos na razão 28/30, computados mais de 28 anos de tempo de atividade (considerando o tempo insalubre averbado) . Incorporou, ainda, 15% a título de adicional por tempo de serviço. 
33.	Em consulta ao tempo de serviço e averbações, consta o cômputo de 1 ano, 4 meses e 22 dias a título de tempo insalubre celetista (aplicação da ON MPOG 7/2007) . Neste ponto, valem as conclusões expostas nos itens 15 a 23 desta instrução.
34.	Destarte, compulsando a documentação encaminhada pelo Gestor (peça 6) , não se verifica a existência do laudo pericial atestando as condições insalubres. Há tão somente registro nos assentamentos funcionais da interessada que houve a concessão do adicional de insalubre (peça 6, pgs. 34 e seguintes) , sem existir a documentação suporte dos fatos.
35.	Portanto, resta maculada a averbação de tempo em apreço.
Em relação a Sra. MARIA INES MIOTTO BOTELHO
36.	O ato inicial de aposentadoria foi apreciado pela legalidade (n. 10805109-04-1998-000796-9) , conforme Acórdão 3187/2008-TCU-Primeira Câmara, relator Ministro Augusto Nardes.
37.	Em análise, verifica-se que a interessada foi inativada em 31/7/1995. Atualmente, os proventos estão sendo pagos na razão 28/30, computados mais de 28 anos de tempo de atividade (considerando o tempo insalubre averbado) . Incorporou, ainda, 23% a título de adicional por tempo de serviço. 
38.	Em consulta ao tempo de serviço e averbações, consta o cômputo de 1 ano, 9 meses e 18 dias a título de tempo insalubre celetista (aplicação da ON MPOG 7/2007) . Neste ponto, valem as conclusões expostas nos itens 15 a 23 desta instrução.
39.	Destarte, compulsando a documentação encaminhada pelo Gestor (peça 7) , não se verifica a existência do laudo pericial atestando as condições insalubres. Há tão somente registro nos assentamentos funcionais da interessada que houve a concessão do adicional de insalubre (peça 7, pgs. 42 e seguintes) , sem existir a documentação suporte dos fatos.
40.	Portanto, resta maculada a averbação de tempo em apreço.
Em relação a Sra. MARLI RACHEL ZANOTEL DE GODOY.
41.	O ato inicial de aposentadoria foi apreciado pela legalidade (n. 10263691-04-2006-000003-7) , conforme Acórdão 4708/2008-TCU-Primeira Câmara, relator Ministro-substituto Marcos Bemquerer.
42.	Em análise, verifica-se que a interessada foi inativada em 17/1/2002. Atualmente, os proventos estão sendo pagos na razão 18/20, computados mais de 29 anos de tempo de atividade (considerando o tempo insalubre averbado) . Incorporou, ainda, 23% a título de adicional por tempo de serviço. 
43.	Em consulta ao tempo de serviço e averbações, consta o cômputo de 1 ano, 9 meses e 18 dias a título de tempo insalubre celetista (aplicação da ON MPOG 7/2007) . Neste ponto, valem as conclusões expostas nos itens 15 a 23 desta instrução.
44.	Destarte, compulsando a documentação encaminhada pelo Gestor (peça 8) , não se verifica a existência do laudo pericial atestando as condições insalubres. Há tão somente registro nos assentamentos funcionais da interessada que houve a concessão do adicional de insalubre (peça 8, pgs. 53 e seguintes) , sem existir a documentação suporte dos fatos.
45.	Portanto, resta maculada a averbação de tempo em apreço.
Em relação a Sra. ROSE MARY FRANCISCO ANTONIO XAVIER.
46.	Em análise do ato objeto destes autos, verifica-se que a interessada foi inativada em 14/9/2012, com proventos integrais, computados mais de 30 anos de tempo de atividade (considerando o tempo insalubre averbado) . Incorporou, ainda, 14% a título de adicional por tempo de serviço. O fundamento legal da aposentadoria foi aquele descrito no artigo 3º da EC 47/2005.
47.	Em consulta ao tempo de serviço e averbações, consta o cômputo de 1 ano e 05 dias a título de tempo insalubre celetista (aplicação da ON MPOG 7/2007) . Neste ponto, valem as conclusões expostas nos itens 15 a 23 desta instrução.
48.	Destarte, compulsando a documentação encaminhada pelo Gestor (peça 9) , não se verifica a existência do laudo pericial atestando as condições insalubres. Há tão somente registro nos assentamentos funcionais da interessada que houve a concessão do adicional de insalubre (peça 9, pgs. 18 e seguintes) , sem existir a documentação suporte dos fatos.
49.	Portanto, resta maculada a averbação de tempo em apreço.
Em relação a Sra. VANIA MARIA DANGIO.
50.	O ato inicial de aposentadoria foi apreciado pela legalidade (n. 10805109-04-1998-000383-1) , conforme Acórdão 1560/2003-TCU-Segunda Câmara, relator Ministro Ubiratan Aguiar.
51.	Em análise, verifica-se que a interessada foi inativada em 19/3/1998. Atualmente, os proventos estão sendo pagos integralmente, computados mais de 30 anos de tempo de atividade (considerando o tempo insalubre averbado) . Incorporou, ainda, 26% a título de adicional por tempo de serviço. 
52.	Em consulta ao tempo de serviço e averbações, consta o cômputo de 1 ano, 9 meses e 18 dias a título de tempo insalubre celetista (aplicação da ON MPOG 7/2007) . Neste ponto, valem as conclusões expostas nos itens 15 a 23 desta instrução.
53.	Destarte, compulsando a documentação encaminhada pelo Gestor (peça 10) , não se verifica a existência do laudo pericial atestando as condições insalubres. Há tão somente registro nos assentamentos funcionais da interessada que houve a concessão do adicional de insalubre (peça 10, pgs. 36 e seguintes) , sem existir a documentação suporte dos fatos.
54.	Portanto, resta maculada a averbação de tempo em apreço.
Em relação a Sra. VERA LUCIA FERREIRA DE CAMPOS ENEI.
55.	O ato inicial de aposentadoria foi apreciado pela legalidade (n. 10263691-04-2004-000057-0) , conforme Acórdão 5021/2008-TCU-Primeira Câmara, relator Ministro Augusto Nardes.
56.	Em análise, verifica-se que a interessada foi inativada em 5/5/1997. Atualmente, os proventos estão sendo pagos na razão de 27/30, computados mais de 27 anos de tempo de atividade (considerando o tempo insalubre averbado) . Incorporou, ainda, 21% a título de adicional por tempo de serviço. 
57.	Em consulta ao tempo de serviço e averbações, consta o cômputo de 1 ano e 11 meses a título de tempo insalubre celetista (aplicação da ON MPOG 7/2007) . Neste ponto, valem as conclusões expostas nos itens 15 a 23 desta instrução.
58.	Destarte, compulsando a documentação encaminhada pelo Gestor (peça 11) , não se verifica a existência do laudo pericial atestando as condições insalubres. Há tão somente registro nos assentamentos funcionais da interessada que houve a concessão do adicional de insalubre (peça 11, pgs. 46 e seguintes) , sem existir a documentação suporte dos fatos.
59.	Portanto, resta maculada a averbação de tempo em apreço.
CONCLUSÃO
60.	Os atos analisados possuem irregularidades que maculam a sua legalidade (averbação de tempo insalubre em desacordo com a jurisprudência do TCU – Acórdão 2008/2006-TCU-Plenário (Relator Ministro Walton Alencar Rodrigues) e Acórdão 911/2014-TCU-Plenário (Relator Ministro Benjamin Zymler) . Destarte, será proposto que sejam apreciados pela ilegalidade.
61.	Por fim, importa observar que os atos foram disponibilizados ao TCU há menos de cinco anos. Portanto, não é necessária a instauração do contraditório, nos termos do Acórdão 587/2011-TCU-Plenário (Relator Ministro Valmir Campelo) .
PROPOSTA DE ENCAMINHAMENTO
62.	Ante o exposto, propõe-se:
a) considerar ilegal e recusar registro aos atos de concessão de aposentadoria abaixo nominados, com base nos arts. 71, inciso III, da Constituição Federal, 1º, inciso V, e 39, inciso II, da Lei 8.443/1992 e 260, § 1º, do Regimento Interno do Tribunal de Contas da União (TCU) ;
- LUIZA DE MARILLAC MONTEIRO CARVALHO, CPF XXX.471.168-XX, ato número 10263691-04-2013-000071-5;
- MARIA AMALIA PEREIRA DE GODOI CEZARE, CPF XXX.004.888-XX, ato número 10263691-04-2013-000075-8;
- MARIA HERMINIA SOLER RUBIO, CPF XXX.208.988-XX, ato número 10263691-04-2013-000066-9;
- MARIA INES MIOTTO BOTELHO, CPF XXX.090.688-XX, ato número 10263691-04-2013-000074-0;
- MARLI RACHEL ZANOTEL DE GODOY, CPF XXX.111.858-XX, ato número 10263691-04-2013-000077-4;
- ROSE MARY FRANCISCO ANTONIO XAVIER, CPF XXX.929.018-XX, ato número 10263691-04-2012-000012-7;
- VANIA MARIA DANGIO, CPF XXX.047.968-XX, ato número 10263691-04-2013-000067-7;
- VERA LUCIA FERREIRA DE CAMPOS ENEI, CPF XXX.621.748-XX, ato número 10263691-04-2013-000070-7.
b) dispensar a devolução dos valores indevidamente recebidos até a data da ciência da GERÊNCIA EXECUTIVA DO INSS - BAURU/SP - INSS/MPS do Acórdão que vier a ser proferido, com base no Enunciado 106 da Súmula da Jurisprudência do TCU;
c) esclarecer às interessadas que, no caso de não provimento de recurso eventualmente interposto junto ao TCU, deverão ser repostos os valores recebidos após a ciência do acórdão;
d) determinar à GERÊNCIA EXECUTIVA DO INSS - BAURU/SP - INSS/MPS, com base no art. 45 da Lei 8.443/1992, que:
d.1) faça cessar os pagamentos decorrentes dos atos impugnados, comunicando ao TCU, no prazo de quinze dias, as providências adotadas, nos termos dos art. 262, caput, do Regimento Interno do TCU, 8º, caput, da Resolução - TCU 206/2007 e 15, caput, da Instrução Normativa - TCU 55/2007;
d.2) em relação ao ato da Sra. ROSE MARY FRANCISCO ANTONIO XAVIER, emita novo ato, livre da irregularidade apontada, submetendo-o ao Sistema e-TCU no prazo de trinta dias, nos termos dos arts. 262, § 2º, do Regimento Interno do TCU e 19, § 3º, da Instrução Normativa - TCU 78/2018; 
d.3) informe às interessadas o teor do Acórdão que vier a ser prolatado, encaminhando ao TCU, no prazo de trinta dias, comprovante da data de ciência pelas respectivas interessadas, nos termos do art. 4º, § 3º, da Resolução - TCU 170/2004.
É o relatório.

não há

Procurador Sergio Ricardo Costa Caribé.

PESSOAL. APOSENTADORIA. ILEGALIDADE EM DECORRÊNCIA DE AVERBAÇÃO DE TEMPO DE SERVIÇO INSALUBRE. AUSÊNCIA DE COMPROVAÇÃO DO EXERCÍCIO DE ATIVIDADE ESPECIAL. ILEGALIDADE. DETERMINAÇÕES.

APOSENTADORIA (APOS)

Secretaria de Fiscalização de Pessoal (SEFIP).

Em análise atos de aposentadoria de ex-servidoras da Gerência Executiva do INSS em Bauru, São Paulo/SP.
2.	Incorporando às minhas razões de decidir os fundamentos expendidos na instrução da unidade técnica (peça 23) , com a qual se mostrou favorável o representante do Ministério Público especializado (peça 25) , manifesto concordância ao encaminhamento de considerar ilegal e recusar registro às aposentadorias indicadas. Faço algumas considerações adicionais.
3.	De fato, a contagem especial de tempo de serviço laborado em condições insalubres, antes e após a edição da Lei 8.112/1990, deve observar o entendimento exarado nos Acórdão 2008/2006-TCU-Plenário, 911/2014-TCU-Plenário e Acórdão 900/2016-TCU-Primeira Câmara, bem como nas seguintes decisões do STF: Mandado de Injunção 880-9/DF; ARE 793.144, Relator Ministro Teori Zavascki, Segunda Turma, julgamento em 30/9/2014, DJe de 13/10/2014; MI 1.278 AgR, Relator Ministro Gilmar Mendes, Tribunal Pleno, julgamento em 30/4/2014, DJe de 19/5/2014.
4.	Diz a ementa do Acórdão 911/2014-TCU-Plenário citado acima:
PESSOAL. APOSENTADORIA. TEMPO DE ATIVIDADE INSALUBRE EXERCIDO ANTES DO ADVENTO DA LEI 8.112/1990. NECESSIDADE DE COMPROVAÇÃO DA CONDIÇÃO DE INSALUBRIDADE. SIMPLES PAGAMENTO INDISCRIMINADO DO ADICIONAL DE INSALUBRIDADE NÃO GERA DIREITO À CONTAGEM DO TEMPO DE ATIVIDADE ESPECIAL. CARGO DE NATUREZA EMINENTEMENTE ADMINISTRATIVA. NECESSIDADE DE APRESENTAÇÃO DE CERTIDÃO DO INSS, DA QUAL CONSTE A CONCESSÃO DO TEMPO DE ATIVIDADE INSALUBRE, UMA VEZ QUE SE REFERE A TEMPO PRESTADO JUNTO ÀQUELE REGIME DE PREVIDÊNCIA, O QUAL DEVERÁ COMPENSAR O REGIME PRÓPRIO DE PREVIDÊNCIA DOS SERVIDORES, NA PROPORÇÃO DOS ANOS DE CONTRIBUIÇÃO, NA FORMA DA LEI 9.796/1999.
ALTERNATIVAMENTE, A TÍTULO DE RACIONALIDADE ADMINISTRATIVA, O ÓRGÃO PODERÁ ELE PRÓPRIO AVERBAR O TEMPO ESPECIAL, DESDE QUE AMPARADO EM LAUDO EMITIDO PELO MINISTÉRIO DO TRABALHO, OU DE PROFISSIONAL POR ELE CADASTRADO, QUE ATESTE AS CONDIÇÕES NAS QUAIS A ATIVIDADE DO SERVIDOR ERA EXERCIDA. ILEGALIDADE E NEGATIVA DE REGISTRO. DISPENSA DA DEVOLUÇÃO DOS VALORES INDEVIDAMENTE RECEBIDOS. DETERMINAÇÕES.
5.	Ressalto que a ausência de certidões próprias emitidas pelo INSS, bem como de qualquer outro laudo oficial, afasta a possibilidade de que se possa sequer presumir o exercício de atividades pela interessada em condições consideradas prejudiciais à saúde pelas normas aplicáveis anteriormente à Lei 8.112/1990.
6.	Assim, à vista dos elementos de prova constantes dos autos, entendo que os atos devem ser considerados ilegais com a consequente recusa de registro, ante o cômputo de tempo de serviço em condições insalubres sem amparo em laudo pericial, em desacordo com a remansosa jurisprudência desta E. Corte.
Em face do exposto, incorporando o parecer da unidade técnica como razões de decidir, voto por que o Tribunal adote a deliberação que ora submeto à apreciação deste Colegiado.
TCU, Sala das Sessões Ministro Luciano Brandão Alves de Souza, em 12 de março de 2019.
Ministro JOÃO AUGUSTO RIBEIRO NARDES 
Relator